【裁判字號】    99,家抗,63
【裁判日期】    990430
【裁判案由】    選任遺產管理人
【裁判全文】
臺灣臺南地方法院民事裁定              99年度家抗字第63號
抗  告  人  財政部國有財產局臺灣南區辦事處臺南分處
法定代理人  乙○○
相  對  人  中國信託商業銀行股份有限公司
法定代理人  丙○○○○
上列抗告人因與相對人間就被繼承人楊錢選任遺產管理人事件，
對於中華民國99年3月24日臺灣臺南地方法院99年度司財管字第
18號裁定提起抗告，本院裁定如下：
    主    文
抗告駁回。
抗告程序費用新臺幣壹仟元由抗告人負擔。
    理    由
一、按先順序繼承人均拋棄其繼承權時，由次順序之繼承人繼承
    。其次順序繼承人有無不明或第四順序之繼承人均拋棄其繼
    承權者，準用關於無人承認繼承之規定。又繼承開始時，繼
    承人之有無不明者，由親屬會議於一個月內選定遺產管理人
    ，並將繼承開始及選定遺產管理人之事由，向法院報明。再
    民法第1178條所定之期限屆滿，無繼承人承認繼承時，其遺
    產於清償債權，並交付遺贈物後，如有賸餘，歸屬國庫。又
    繼承人有無不明而不能依民法第1177條選定遺產管理人時，
    得由利害關係人聲請法院選任之。民法第1176條第6項、第
    1177條、第1185條及第1178條第2項分別定有明文。
二、本件相對人即原聲請人於本院原審聲請意旨略以：被繼承人
    楊錢（女，民國○○年○○月○○日生，身分證統一編號：Ｚ00000
    0000號，98年8月8日死亡，生前最後住所：臺南縣永康市○
    ○里○○鄰○○○街47巷34號3樓之1）生前以其所有位於臺南
    縣永康市○○○街47巷34號3樓之1之不動產向相對人設定最
    高限額抵押權新臺幣235萬元整，惟被繼承人楊錢未依約繳
    納本息至今，因被繼承人楊錢已於98年8月8日死亡，其所有
    法定繼承人均已拋棄繼承權，亦未依民法第1177條、第1178
    條之規定於法定期間內召開親屬會議並選任遺產管理人，致
    相對人之債權無法行使，為保障相對人之權益，爰依法聲請
    選任被繼承人楊錢之遺產管理人等語。
三、本院原審裁定略以：被繼承人楊錢之法定繼承人皆已依法拋
    棄繼承權，復未依民法第1177條、第1178條之規定選定遺產
    管理人，足見渠等對被繼承人楊錢遺產之處置已漠不關心；
    且經函詢被繼承人楊錢之原繼承人周東照、周佩玉、林坤正
    、周家如、楊玉箕、張楊、高吳卜、楊箱、楊玉墜，請其
    等於文到5日內以書面陳明是否意願擔任被繼承人楊錢之遺
    產管理人，逾期視為不願意擔任，上開繼承人均逾期未陳明
    其意願，視為不願意擔任，有送達證書附卷可憑。查被繼承
    人楊錢之遺產，倘無人承認繼承時，將於清償債權，交付遺
    贈物後，歸屬國庫，即無人繼承之遺產若有賸餘，終歸國家
    所取得，則職司國有財產管理之有關機關自係最為適合擔任
    遺產管理之人，且上開機關就遺產管理之有關法律程序亦相
    當熟悉；故為使遺產之處置順利進行，並考量遺產管理之專
    業性與公平性，認選任財政部國有財產局臺灣南區辦事處臺
    南分處為被繼承人楊錢之遺產管理人為適當等語。
四、抗告意旨略以：
  （一）按司法院74年10月15日（）院台廳一字第05786號函
        示：「嗣後各地方法院受理有關無人承認繼承遺產管理
        事件時，先順序繼承人均拋棄繼承，其次順序繼承人有
        無不明而應準用關於無人承認繼承之規定時，應先審核
        可否依民法第1177條規定選定遺產管理人。如無法選定
        遺產管理人者，因此類拋棄繼承事件，多屬遺債大於遺
        產，形同破產，儘量避免選任國有財產局為遺產管理人
        。‧‧‧」，及國有財產局91年2月27日台財產局接字
        第0910004982號函轉司法院秘書長90年12月20日（90）
        秘台廳民一字第30224號函示：「檢送司法院秘書長90
        年12月20日（90）秘台廳民一字第30224號函影本乙份
        ，司法院秘書長已轉知台灣高等法院等，請各法院受理
        有關無人承認繼承遺產管理人事件時，宜注意依財政部
        修正之代管無人承認繼承遺產作業要點及該院74年10月
        15日（74）院台廳一字第05786號函辦理」。
  （二）查原裁定係以相對人因其債務人即被繼承人楊錢於98年
        8月8日死亡，惟被繼承人楊錢之全體法定繼承人均已於
        法定期間內向法院聲請拋棄繼承權經准予備查在案，致
        成無繼承人情況，而聲請選任遺產管理人。惟衡諸一般
        常情，法定繼承人之所以聲明拋棄繼承，不外乎被繼承
        人之遺債大於遺產，有破產之虞，審究本案，被繼承人
        楊錢之繼承人皆已聲明拋棄繼承，足見被繼承人楊錢之
        遺債大於遺產，再者，人性戀財，若被繼承人所遺留之
        財產於清償債務後仍有剩餘，其繼承人豈有拋棄繼承之
        理？因之被繼承人楊錢即可能屬於遺債大於遺產，有破
        產之虞。此類遺債大於遺產案件，已無多餘財產可收歸
        國有，其遺產管理人之主要職責為配合債權人及法院之
        查封、拍賣程序，以完成被繼承人債務之清償，類此案
        件，並非得由專司管理國家財產之相關機關擔任遺產管
        理人，亦可選任律師或民間公正人士等擔任遺產管理人
        ；再者，遺產不足清償遺債之案件亦得依法聲請進入破
        產程序，由法院選任律師或社會公正人士等擔任破產管
        理人，是遺債大於遺產之指定遺產管理人事件，選任律
        師或社會公正人士為其遺產管理人，更能彰顯其清償債
        務之本意。
  （三）次查抗告人係國庫之財產管理機關，而國庫對於無人承
        認繼承之遺產向有期待權，而以被繼承人楊錢遺債大於
        遺產之情形，遺產管理程序終結時已無遺產可收歸國有
        ，則選任抗告人為遺產管理人期間所將耗費之人力、時
        間實難以金錢衡量；且管理期間所須之花費需由國庫代
        為墊付，不僅國庫權益受損，更甚者，豈非造成浪費國
        家資源於特定人之不公平現象。
  （四）末查拋棄繼承之繼承人並非不可擔任遺產管理人，而被
        繼承人之配偶、子女或其他最近親屬較清楚被繼承人之
        遺產、債權債務關係，就該債務必較抗告人明瞭，如由
        其擔任遺產管理人亦能收事半功倍之效。是類此拋棄繼
        承之遺產管理案件，實應以被繼承人之配偶、子女、其
        他最近親屬或律師等社會公正人士等為遺產管理人，更
        能加速遺產之清查與處理。
  （五）再者，臺灣嘉義地方法院亦認為：「……次查，遺產管
        理人之職務在於編製遺產清冊、為保存遺產必要之處置
        、清償債權或交付遺贈物及遺產之移交等事務，當須對
        被繼承人之遺產及遺債事務有相當瞭解，而財政部國有
        財產局臺灣南區辦事處嘉義分處既為公務機關，對於被
        繼承人之遺產及負債狀況所知應屬有限。此外，財政部
        國有財產局臺灣南區辦事處嘉義分處為公務機關，依國
        有財產法之規定綜理國有財產事務，執行事務所需預算
        為全國人民納稅所得，若顯無遺產可歸屬國庫，自不宜
        選任財政部國有財產局臺灣南區辦事處嘉義分處為遺產
        管理人，以避免其代管私人遺產之管理費用無法由被繼
        承人之遺產歸墊，導致利用全民資源負擔個人私務之支
        出，實不符社會公平原則，故本件情況，財政部國有財
        產局臺灣南區辦事處嘉義分處尚不適宜擔任被繼承人之
        遺產管理人。」，有臺灣嘉義地方法院97年度家抗字第
        1號、97年度家抗字第25號裁定可資參照，抗告人為此
        爰提起抗告，請求廢棄原裁定。
五、經查：
  （一）相對人主張之上開事實，業據提出借據影本2件、本院
        99年1月26日南院龍家秀98年度司繼字第287號函、他項
        權利證明書、抵押權設定契約書、臺南縣永康市○○段
        988地號土地登記謄本、同段2132建號建物登記謄本、
        繼承系統表、除戶謄本、戶籍謄本等影本為證，並經本
        院依職權調取本院98年度司繼字第287號拋棄繼承事件
        卷宗核閱無訛，揆諸前開說明，相對人係被繼承人楊錢
        之債權人，為利害關係人，從而，相對人聲請選任被繼
        承人楊錢之遺產管理人，自屬有據。
  （二）又司法院及國有財產局之前述函示，僅謂儘量避免選任
        抗告人為遺產管理人，並非謂不得選任抗告人為遺產管
        理人，且該函示無非著眼於國有財產之考量，對於法院
        亦無拘束力。又被繼承人楊錢生前之債權債務關係及有
        關產權證明文件，抗告人得依其他方式獲悉或取得，另
        有關之印鑑，抗告人亦得依舉證責任分配方式辨識其真
        偽，於其管理遺產上並無困難，而被繼承人楊錢之配偶
        、子女或其他最近親屬對於上開文件資料未必最為知悉
        。且被繼承人楊錢之繼承人均拋棄繼承，已無利害關係
        ，如選定渠等擔任遺產管理人，難期渠等將來執行職務
        能克盡職守，公正客觀，以善盡管理人之職務，為期公
        正，實不宜選任渠等為遺產管理人。
  （三）被繼承人之遺產，於遺產管理人完成清償債權並交付遺
        贈物等清算程序前，是否有賸餘，無從知悉。而依上述
        說明，各順序之繼承人均拋棄繼承者，其剩餘財產歸屬
        國庫，而抗告人為國庫之綜理機關，為國有財產法第9
        條第2項所明定，抗告人備有財產管理之專才，雖其經
        費支出屬國家資源，但保護無人繼承財產之債權人之權
        利，亦屬政府之義務。故本院認關於遺產管理之實際運
        作，仍以選任抗告人為遺產管理人較為妥適。至臺灣嘉
        義地方法院97年度家抗字第1號、97年度家抗字第25號
        裁定固持與本院不同之見解，惟其所為裁定並無拘束本
        院之效力。
  （四）綜上所述，本院原審指定抗告人為被繼承人楊錢之遺產
        管理人，經核並無不合，抗告意旨復未述明原裁定選任
        抗告人為被繼承人楊錢之遺產管理人有何違法或其他不
        當之處，是抗告人提起抗告，聲明廢棄原裁定，非有理
        由。
六、據上論結，本件抗告為無理由，爰依非訟事件法第21條第2
    項、第24條第1項、第46條，民事訴訟法第495條之1第1項、
    第449條第1項、第78條，裁定如主文。
中    華    民    國    99    年    4     月    30    日
                  家事法庭審判長法  官  李杭倫
                                法  官  楊佳祥
                                法  官  葉惠玲
以上正本係照原本作成。
抗告人如不服本裁定，僅得於收受本裁定正本送達後10日內以適
用法規顯有錯誤為理由，向本院提出再抗告狀（須附繕本一份及
繳納再抗告裁判費新台幣1000元），並經本院許可後始可再抗告
。
中    華    民    國    99    年    4     月    30    日
                                書記官  謝麗首

司法院資訊處製作；財團法人民間司法改革基金會備份。
